---
title: "Quo vadis, školstvo na Orave?"
author: "Dana Kozáková"
date: "2025-05-13"
output: html_document
---

```{r, libraries, message = FALSE}
suppressWarnings({
library(DBI)
library(odbc)
library(dplyr)
library(ggplot2)
})

con <- dbConnect(odbc(), 
                 Driver = "ODBC Driver 17 for SQL Server", 
                 Server = "REX\\SQLEXPRESS", 
                 Database = "DAKO_ORAVA", 
                 Trusted_Connection="yes",
                 encoding = "CP1250")
```

## Migrácia študentov stredných škôl

Nasledujúce grafy zobrazujú "čistý" podiel študentov, ktorí študujú strednú školu mimo svoj okres. "čistý" podiel znamená rozdiel domácich, ktorí študujú mimo okres a cudzích študentov, ktorí prichádzajú študovat do daného okresu.

```{r načítanie, message = FALSE}
print_graf_mig <- function(data, g_title ="Missing title", col = "black")  {
  data  |> ggplot(aes(x = SkolskyRok, y = UbytokPrirastokStudentov, group = 1)) +
  geom_line(colour = col, linewidth = 1.2) +
  geom_point(colour = col, size = 2.5) +
  labs(x = "Školský rok", y = "relatívny počet", title = g_title) +
  ylim(-1, 0) +
  geom_hline(yintercept = 0, linetype = "dashed", color = "grey50", linewidth = 0.8) +
  theme_classic() +
  theme(axis.text.x = element_text(angle = 90, vjust = 0.5, hjust=1))
}

data_mig <- dbGetQuery(con,
  "SELECT * FROM [DAKO_ORAVA].[dbo].[dako_Study_Migration_District_Namestovo]
  ORDER BY SkolskyRok")
data_mig  |> print_graf_mig("Migrácia študentov stredných škol z okresu Námestovo", "blue") 

data_mig <- dbGetQuery(con,
  "SELECT * FROM [DAKO_ORAVA].[dbo].[dako_Study_Migration_District_DolnyKubin]
  ORDER BY SkolskyRok")
data_mig  |> print_graf_mig("Migrácia študentov stredných škol z okresu Dolný Kubín", "darkgreen") 

data_mig <- dbGetQuery(con,
  "SELECT * FROM [DAKO_ORAVA].[dbo].[dako_Study_Migration_District_Tvrdosin]
  ORDER BY SkolskyRok")
data_mig  |> print_graf_mig("Migrácia študentov stredných škol z okresu Tvrdošín", "darkred") 


```

## Priemerný počet detí v školách za jednotlivé roky

Priemerné počty deti v rôznych typoch škôl v priebehu rokov

```{r pocty-skoly, message=FALSE, warning=FALSE}

pocty <- dbReadTable(con, name = 'poctyVSkolach')
typ <- dbReadTable(con, name = 'cisTypSkoly')
podtyp <- dbReadTable(con, name = 'cisPodtypSkoly') |> select("IdPodtypSkoly", "FkIdTypSkoly")
rok <- dbReadTable(con, name = 'cisSkRok')

data_poc <- inner_join(pocty, podtyp, by =  join_by(FkIdPodtypSkoly == IdPodtypSkoly)) |>
            inner_join(typ, by = join_by(FkIdTypSkoly == IdTypSkoly)) |>
            inner_join(rok, by = join_by(FkIdSkRok == IdSkRok))

avg_poc <- data_poc |> 
  group_by(FkIdSkRok, SkolskyRok, FkIdTypSkoly, TypSkolyDesc) |> 
  summarise(Avg_num = sum(PocetZiakov)/sum(PocetTried))

avg_poc  |> ggplot(aes(x = SkolskyRok, y = Avg_num, group = TypSkolyDesc, colour = TypSkolyDesc)) +
  geom_line(linewidth = 1.2) +
  geom_point(size = 2.5) +
  labs(x = "Školský rok", y = "priemerný počet", 
       title = "Priemerný počet žiakov v triede na Orave", colour = "Typ školy") +
  theme_classic() +
  theme(axis.text.x = element_text(angle = 90, vjust = 0.5, hjust=1))

```

## Počet detí a počet škôl na Orave

v poslednom školskom roku 2023/24

```{r avg-pocty, message=FALSE, warning=FALSE, fig.width=10, fig.height=7}
obec <- dbReadTable(con, name = 'cisObceOkresy')
sum_poc <- data_poc |> 
  filter(FkIdSkRok == 28 & FkIdTypSkoly == 1 & PocetTried != 0) |>
  inner_join( obec, by =  join_by(FkIdObec == IdObec)) |>
  group_by(FkIdObec, ObecNazov, FkIdTypSkoly, TypSkolyDesc) |> 
  summarise(AvgClassInSchool = sum(PocetTried)/sum(PocetSkol),
            AvgStudInClass = sum(PocetZiakov)/sum(PocetTried)) 

plot(x = sum_poc$AvgClassInSchool, 
     y = sum_poc$AvgStudInClass,
     type = 'n',
     fig.width=1000,
     main ="Priemerný počet žiakov a tried ZŠ v školskom roku 2023-24",
     xlab = "priemerný počet tried v škole",
     ylab = "priemerný počet žiakov v triede")
text(x = sum_poc$AvgClassInSchool, 
     y = sum_poc$AvgStudInClass,
     label = sum_poc$ObecNazov,
     col = sum_poc$FkIdOkres, cex = 0.5)
```

## Počet žiakov a tried ZŠ na Orave

v poslednom školskom roku 2023/24

```{r avg-pocty-clust, message=FALSE, warning=FALSE, fig.width=10, fig.height=7}
normalizuj <- function(x) {
  return((x - min(x)) / (max(x) - min(x)))
}

sum_poc$AvgClassInSchoolN <- normalizuj(sum_poc$AvgClassInSchool)
sum_poc$AvgStudInClassN <- normalizuj(sum_poc$AvgStudInClass)
clust <- kmeans(sum_poc[c('AvgClassInSchoolN', 'AvgStudInClassN')], 4)

sum_poc$clust <- clust$cluster

plot(x = sum_poc$AvgClassInSchool, 
     y = sum_poc$AvgStudInClass,
     type = 'n',
     fig.width=1000,
     xlim = c(-2, 35),
     main ="Priemerný počet žiakov a tried ZŠ v školskom roku 2023-24",
     xlab = "priemerný počet tried v škole",
     ylab = "priemerný počet žiakov v triede")
text(x = sum_poc$AvgClassInSchool, 
     y = sum_poc$AvgStudInClass,
     label = sum_poc$ObecNazov,
     col = sum_poc$clust, cex = 0.8)
```

V grafe vidíme rozdelenie obcí do klastrov:

-   čiernou farbou obce, kde je málo tried aj málo detí

-   červenou, kde je málo tried a viac detí v triede

-   zelenou, kde je počet detí, aj počet tried vyšší

-   a modrou farbou, kde sú obe počty skôr priemerné

## Variabilita počtu žiakov v triedach

v poslednom školskom roku 2023/24

```{r boxplot, message=FALSE, warning=FALSE, fig.width=10, fig.height=7}

obec <- dbReadTable(con, name = 'cisObceOkresy')
okres <- dbReadTable(con, name = 'cisObceOkresy') |>
  rename(IdOkres = IdObec,
         OkresNazov = ObecNazov,
         FkIdSelf = FkIdOkres)

sum_poc_okr <- data_poc |> 
  filter(FkIdSkRok == 28 & PocetTried != 0) |>
  inner_join(obec, by =  join_by(FkIdObec == IdObec)) |>
  inner_join(okres, by = join_by(FkIdOkres == IdOkres)) |>
  mutate(StudInClass = PocetZiakov/PocetTried)

sum_poc_okr %>% 
  ggplot(aes(x = TypSkolyDesc, y = StudInClass, fill = OkresNazov)) +
  geom_boxplot() +
  labs(x = "", y = "počet žiakov / študentov v triede", 
       title = "Variabilita počtu žiakov v triedach ZŠ a SŠ",
       fill = "Okres") +
  theme(plot.title = element_text(size = 16),
        axis.text.x = element_text(size = 14),
        axis.title.y = element_text(size = 14))

```

## Počty žiakov a študentov

-   vo všetkých troch okresoch

```{r demo, fig.width=10, fig.height=8}
poctyVek <- dbReadTable(con, name = 'poctyVek')
vekKat <- dbReadTable(con, name = 'cisVekKat')

poctyVek <- poctyVek |> 
  inner_join(vekKat, by = join_by(FkIdVekKat == IdVekKat)) |>
  inner_join(rok, by = join_by(FkIdSkRok == IdSkRok)) 

demo <- poctyVek |>
  group_by(VekKatDesc, SkolskyRok) |>
  summarise(pocet = sum(PocetOsob),  .groups = "drop")

demo %>% 
  ggplot(aes(x = SkolskyRok, y = pocet, color = VekKatDesc)) +
  geom_segment(aes(xend = SkolskyRok, yend = 0, color = VekKatDesc)) +
  geom_point(size = 4) +
  coord_flip() +
  labs(x = "", y = "Počet detí / mladých na Orave", 
       title = "Počet detí / mladých vo vekových kategóriách za uplynulé roky",
       color = "Veková kategória") +
  theme(plot.title = element_text(size = 16),
        axis.text.x = element_text(size = 14),
        axis.title.y = element_text(size = 14))

```

### Porovnanie demografie okresov

```{r demo-okres, warning=FALSE, message=FALSE, fig.width=10, fig.height=8}
demo_graf <-function(data, title) {
  ret <- data %>% 
  ggplot(aes(x = SkolskyRok, y = pocet, color = OkresNazov)) +
  geom_segment(aes(xend = SkolskyRok, yend = 0, color = OkresNazov)) +
  geom_point(size = 4) +
  coord_flip() +
  labs(x = "", y = "Počet detí / mladých na Orave", 
       title = title,
       color = "Okres") +
  theme(plot.title = element_text(size = 16),
        axis.text.x = element_text(size = 14),
        axis.title.y = element_text(size = 14))
  return(ret)
}

poctyVek <- poctyVek |> 
  inner_join(obec, by = join_by(FkIdObec == IdObec)) |>
  inner_join(okres, by = join_by(FkIdOkres == IdOkres)) 

demo1 <- poctyVek |>
  filter(FkIdVekKat == 1) |>
  group_by(OkresNazov, SkolskyRok) |>
  summarise(pocet = sum(PocetOsob),  .groups = "drop")
demo1 |> demo_graf("Počet detí vo veku 6 - 14 rokov za uplynulé roky")

demo1 <- poctyVek |>
  filter(FkIdVekKat == 2) |>
  group_by(OkresNazov, SkolskyRok) |>
  summarise(pocet = sum(PocetOsob),  .groups = "drop")
demo1 |> demo_graf("Počet mladých vo veku 15 - 19 rokov za uplynulé roky")

```

## Je vzťah medzi rozpočtom a hodnotením školy?

Zistime vzťah medzi rozpočtom na žiaka a hodnotením v rebríčku INEKO za všetky sledované roky

**pre ZŠ 1 - 9**

roky: 2020/21 - 2023/24

```{r data-kor}

# Príprava dát volaním SQL funkcie
data_kor <- data.frame()

# cyklus 
for (i in 25:28) {
  sql_dotaz <- paste0('SELECT * FROM [DAKO_ORAVA].[dbo].[dako_ScoreBudgetForYearType](12, ', i, ')')
  data_temp <- dbGetQuery(con, sql_dotaz)

  # pripoj do hlavného df
  data_kor <- rbind(data_kor, data_temp)
}

```

```{r scatter-kor}

korelacia <- cor(data_kor$Skore, data_kor$Rozpocet_na_ziaka)
anotacia <- data.frame(
  xx <- max(data_kor$Skore) + 2,
  yy <- max(data_kor$Rozpocet_na_ziaka),
  label <- paste('Typ školy: ', 
                 data_kor$TypSkolyDesc,
                 '\n r = ', 
                 round(korelacia, 3))
)

g <- data_kor %>% 
  ggplot(aes(x = Skore, y = Rozpocet_na_ziaka)) +
    geom_point() +
    labs(title = "Vzťah medzi hodnotením školy a rozpočtom na žiaka (2020/21 - 2023/24)",
       x = "Skóre INEKO",
       y = "Rozpočet na žiaka") +
  geom_text(data = anotacia,
            aes(x = xx, y = yy, label = label),
            hjust = 1,
            vjust = 1)
g
```


```{r close}
dbDisconnect(con = con)
```
